【裁判字號】    91,訴,1152
【裁判日期】    920528
【裁判案由】    營利事業所得稅
【裁判全文】
臺北高等行政法院判決                            九十一年度訴字第一一五二號
                              .
    原      告  穎樺實業股份有限公司
    代  表  人  甲○○
    訴訟代理人  丁○○
    被      告  財政部台灣省北區國稅局
    代  表  人  林吉昌（局長）
    訴訟代理人  乙○○
                丙○○
右當事人間因營利事業所得稅事件，原告不服財政部中華民國九十年八月二十二日台
財訴字第０九０００一七二０四號訴願決定，提起行政訴訟。本院判決如左：
    主      文
原告之訴駁回。
訴訟費用由原告負擔。
    事      實
一、事實概要：原告八十一年度營利事業所得稅結算申報，經被告以原告未依限提示
    帳證備查，遂依所得稅法第八十三條規定，按同業利潤標準核定全年課稅所得額
    為新台幣（下同）一０、０００、二二四元，應納營利事業所得稅額二、四八九
    、九六八元。原告不服，申請復查結果，未獲准變更，循序提起訴願、再訴願，
    遞遭決定駁回，原告仍不服，提起行政訴訟，亦遭裁定駁回而告確定在案。嗣原
    告於於八十六年一月八日向被告申請重新復查，被告以上開行政救濟程序業已確
    定而予以否准，原告不服，提起訴願，遭不受理之決定，其間因原告請求國家賠
    償，經協談結果，原告撤回該案，並由被告辦理調帳重新查核事宜，經被告依原
    告補提示之帳簿憑證重核結果，變更核定課稅所得額為七、一九五、四六七元，
    重新發單補徵營利事業所得稅額一、七八八、七八０元，並改訂限繳日期至八十
    七年四月三十日止。原告仍表不服，申經復查結果，未獲准變更，提起訴願，亦
    遭決定不受理，原告猶不服，提起再訴願，經行政院撤銷訴願決定及原處分，發
    回被告重行復查結果，仍維持原處分。原告不服，提起訴願，亦遭決定駁回，遂
    向本院提起行政訴訟。
二、兩造聲明：
  (一)原告聲明：
    1.訴願決定、原處分均撤銷。
    2.訴訟費用由被告負擔。
  (二)被告聲明：
    1.駁回原告之訴。
    2.訴訟費用由原告負擔。
三、兩造主張：
  (一)原告主張之理由：
    1.按「稽徵機關進行調查或復查時，納稅義務人應提示有關各種證明所得額之帳
      簿、文據；其未提示者，稽徵機關得依查得之資料或同業利潤標準，核定其所
      得額。．．．」，為所得稅法第八十三條所明文。本件原告八十一年度營利事
      業所得稅結算申報書中營業成本申報額為一三一、五八三、三九五元，原告已
      提出發票、進貨報表等憑証，惟被告不加以審認，逕自認定營業成本為一一九
      、八四二、九０二元，認原告應補徵營利事業所得稅一、七八八、七八０元，
      差距一千一百餘萬元，而被告並未將原告檢附之營業成本單據一一加以查核，
      逕以同業利潤標準核定原告之營業成本，實有違法之虞。又被告以原告所提出
      一、二張統一發票憑証上之數量有更正，遂認無法確認是否係原告所銷售之貨
      品，而否定原告所提出之營業成本憑據，實罔顧原告之權益。另原告係從事軟
      袋之主要原料如布、乳膠皮等，及其副料如拉鍊、鋼扣等雜項配件之出口貿易
      業務，主要利潤乃一定比例之佣金收入，營業成本中之進貨數量係依銷貨數量
      來訂定。原告提出之進貨數量報表有憑據為證，被告只要據實查核，即可得知
      原告之營業成本為何，被告逕依同業利潤標準認定，有違所得稅法第八十三條
      規定之意旨。
    2.次按「進貨、進料未取得憑證或未將取得憑證保存，或按址查對不確，未能提
      出正當理由或未能提供證明文件者；稽徵機關應按當年度當地該項貨品之最低
      價格，核定其進貨成本。．．．」、「進貨或進料之原始憑證如下：一、國外
      進貨或進料：．．．二、國內進貨或進料：(一)向營利事業進貨或進料，應取得
      書有買受人名稱、地址及統一編號之統一發票。．．．」，復分別為營利事業
      所得稅查核準則第三十八條及第四十五條所規定。本件原告皆有提出統一發票
      憑証，原告更正其進貨數量，皆有經一定程序蓋章加以更正，原告既已提出發
      票憑証，被告即不應逕自加以核定，被告所為處分顯有違誤。
  (二)被告答辯之理由：
    1.按「第一項所稱確定，係指左列各種情形：．．．三、經訴願決定，納稅義務
      人未依法提起再訴願者。四、經再訴願決定，納稅義務人未依法提行政訴訟者
      。五、經行政訴訟判決者。」，為稅捐稽徵法第三十四條第三項第三款、第四
      款及第五款所明定。又「人民不服官署之處分，固得循訴願程序以求救濟，但
      處分如已確定，而仍對之提起訴願，即為法所不許。」、「人民不服官署之處
      分，固得循訴願程序以求救濟。但處分如已確定，仍對之提起訴願，即為法所
      不許。」，行政法院（現改制為最高行政法院）著有四十九年度判字第一號及
      五十九年度判字第一九七號判例可資參照。另「訴願及行政訴訟，均係對於未
      確定之行政處分，請求救濟之方法，若行政官署之處分已經確定，自不得更藉
      行政爭訟程序請求救濟。．．．」、「．．．申請復查，為提起訴願以前必先
      踐行之程序。若不經過復查而逕為行政爭訟，即非法之所許。．．．」，復分
      別為行政法院六十一年度裁字第二十四號判例、六十二年判字第九十六號所釋
      有案。
    2.本件原告八十一年度營利事業所得稅結算申報，經被告以原告未依限提示帳證
      備查，遂依所得稅法第八十三條規定，按同業利潤標準核定全年課稅所得額為
      一０、０００、二二四元，應納營利事業所得稅額二、四八九、九六八元。原
      告不服，申經復查，未獲變更，提起訴願，經財政部八十五年三月五日台財訴
      第000000000號訴願決定實體審理駁回後，原告仍未甘服，循序提起
      再訴願及行政訴訟，先後經行政院八十五年八月六日台八十五訴字第二六四九
      一號再訴願決定及行政法院八十五年十月三十日八十五年度裁字第一五三七號
      裁定，分別以原告逾期提起再訴願，程序不合，予以駁回。嗣原告復於八十六
      年一月八日主張因被告遺留其重要資料，致原告無法依限提示帳簿，被告竟以
      原告未提示帳證而駁回復查之申請，實有違誠信及公平之法理等語，向被告申
      請重新復查。案經被告以八十六年一月二十三日北區國稅法第八六０六六七０
      二號函復略以系爭八十一年度營利事業所得稅事件，原告不服原核定，提起行
      政救濟一案，業經行政法院八十五年十月三十日八十五年度裁字第一五三七號
      裁定原告之訴駁回，依據稅捐稽徵法第三十四條第三項第五款規定，本件行政
      救濟程序業已確定在案等語，予以否准。原告不服，復執前詞向財部提起訴願
      ，經財部八十六年七月二十八日台財訴第000000000號訴願決定以原
      告係對已確定之行政處分表示不服，揆諸首揭判例意旨，程序自有未合，應不
      予受理為由，駁回其訴願。期間因原告請求國家賠償，案經協談結果，經原告
      具文撤回該案，並由被告辦理調帳重新查核事宜，至原告已繳納之半數本稅一
      、二四四、九八四元、滯納金一三一、四四七元及利息六九、四八０元，共計
      一、四四五、九一一元，原告願留供抵繳重核後之應納稅額。案經被告依原告
      補提示之帳簿憑證重核結果，變更核定課稅所得額為七、一九五、四六七元，
      重新發單補徵營利事業所得稅額一、七八八、七八０元，並改訂限繳日期至八
      十七年四月三十日止。原告仍表不服，主張其八十一年度營利事業所得稅核課
      期間應以八十七年四月一日為終止，本件顯已逾法定核課期間，請予撤銷稅額
      ，並退回其留供抵繳之稅款（含滯納金及利息）云云，經被告復查決定以原告
      於八十二年五月十五日辦理八十一年度營利事業所得稅結算申報，核課期間至
      八十七年五月十四日屆滿，本件係於法定核課期間完成發單送達為由，駁回其
      復查之申請。原告不服，訴經財政部八十七年十二月七日台財訴第00000
      0000號訴願決定略以「原行政處分確定後，縱原處分機關自認原行政處分
      有誤，依職權予以變更，並非新處分，訴願人亦不得再事爭訟，訴願人對更正
      後稅額申請復查，自非法所許，本件訴願人復對已確定之行政處分提起訴願，
      揆諸首揭判例意旨，程序自有未合，應不予受理。」而駁回，原告仍未甘服，
      提起再訴願，經行政院八十八年五月二十八日台八十八訴字第二０八０七號再
      訴願決定略以「原處分機關與再訴願人協談結果，對已確定之案件重新核定，
      是否發生撤銷原處分而重為處分之效果，均非無疑。原處分機關既准依其提示
      帳證從實體上重新核定，其實體已然變更，原處分及原決定認再訴願人對更正
      後之稅額申請復查，非法所許，復對已確定之行政處分提起訴願，程序不合，
      分別予以駁回，是否妥適，非無斟酌餘地，爰將原決定及原處分均撤銷，由原
      處分機關另為適法之處分。」。嗣經被告重行復查決定以本件原告於八十二年
      五月十五日辦理八十一年度營利事業所得稅結算申報，依首揭規定，其核課期
      間至八十七年五月十四日始屆滿，而原告八十一年度營利事業所得稅經重核更
      正後，重新核發稅額繳款書，並另定限繳日期至八十七年四月三十日，尚未逾
      首揭規定之核課期問，應予以維持。至於實體部分，本件原告並未就實體部分
      ，申請復查，不予論究，乃維持原核定。
    3.原告提起訴願稱略以：行政院台八十八訴字第二０八０七號決定書內容即針對
      「調帳重新查核」程序提出質疑，因所謂「調帳重新查核」乃是對帳載所得資
      料重新查核，但被告並未通知原告重新查帳，即逕為復查決定，其程序有違上
      開行政院決定之意旨，另本件核課期間至八十七午五月十四日屆滿，但被告重
      新更正稅額繳款書期限至八十七年八月十五日止，早已逾越核課期間，而再訴
      願決定重核復查決定書，卻認為繳納日期至八十七年四月三十日，尚未逾核課
      期間，誠有違誤，本件被告一味以程序刁難，不願再就實體部分查核更正等等
      。
    4.訴願決定再以：本件原告八十一年度營利事業所得稅結算申報，經被告依所得
      稅法第八十三條規定，按同業利潤標準核定課稅所得額為一０、０００、二二
      四元，應納稅額為二、四八九、九六八元。原告不服，申請復查，未獲變更，
      提起訴願，旋遭駁回，訴願人循序提起再訴願、行政訴訟，遞因逾期均遭程序
      駁回，依稅捐稽徵法第三十四條第三項第五款規定，即屬已確定之案件，則系
      爭行政處分自亦具有確定之效果。行政法院四十五年判字第六十號判例：「官
      署之行政處分，經人民依行政爭訟之手段請求救濟，而經受理訴願之官署，就
      實體上審查決定而告確定或經行政法院就實體上判決確定者，即兼有形式上及
      實質上之確定力。當事人對同一事項，既不得再行爭執，而為該處分之官署及
      其監督官署，亦不能復予變更。」即經爭訟程序而確定者，則判決之確定力與
      行政處分之存續力並存，換言之，行政處分之存續力多增一層既判力之保障。
      嗣因原告申請國家賠償，經被告協談結果，原告具文撤回該案，並由被告重新
      查核事宜，至原告已繳納之半數本稅一、二四四、九八四元、滯納金一三一、
      四四七元及利息六九、四八０元，共計一、四四五、九一一元，原告願留供抵
      繳重核後之應納稅額。案經被告依原告補提示之帳證憑證重行查核結果，重行
      核定課稅所得額為七、一九五、四六七元，應補稅額一、七七八、七八０元，
      此係被告本諸職權就原核課稅額部分予減除，換言之，僅將原確定之行政處分
      中部分撤銷，既對於被告有利，自無行政救濟之必要。是原行政處分確定後，
      縱被告自認原行政處分有誤，依職權僅將原確定之行政處分中部分撤銷，並非
      新處分，原告自不得再事爭訟。本件原告對已確定之行政處分提起訴願，揆諸
      首揭判例意旨，程序自有未合為由，乃予以駁回。
    5.再查原告於復查時主張本期八十一年度營利事業所得稅事件核課期間應以八十
      七年四月一日為終止，被告於決定書上已指陳，依稅捐稽徵法第二十一條、二
      十二條規定「稅捐之核課期間，依左列規定：一、依法應由納稅義務人申報繳
      納之稅捐，已在規定期間內申報，且無故意以詐欺或其他不正當方法逃漏稅捐
      者，其核課期間為五年。．．．」、「前條第一項核課期間之起算，依左列規
      定：一、依法應由納稅義務人申報繳納之稅捐，已在規定期間內申報者，自申
      報日起算。．．．」，就原告於八十二年五月十五日辦理八十一年度營利事業
      所得稅結算申報，核課期間至八十七年五月十四日始屆滿，而原告八十一年度
      營利事業所得稅經重核更正後，重新核發稅額繳款書，並另定限繳日期至八十
      七年四月三十日，尚未逾期，原告就被告於復查後補發繳款書，繳款日期延至
      八十七年八月十五日止，於訴願時再稱早已逾越核課期間，惟依據稅捐稽徵法
      第二十三條第三項規定「依第三十九條暫緩移送法院強制執行或其他法律規定
      停止稅捐之執行者，第一項徵收期間之計算，應扣除暫緩執行或停止執行之期
      間。」，本件核課之稅額應均在核課期間為之，原告顯係誤解法令。
    6.又本件被告依原告補提示之帳證憑證重行查核結果，重行核定課稅所得額為七
      、一九五、四六七元，應補稅額一、七七八、七八０元，原告係對已逾五年之
      核課期間及誤用管理代號等提起復查，對核定內容並無異議，原告再行主張稱
      依帳載查核應為有理由一節，依行政法院六十二年判字第九十六號判例「．．
      ．申請復查，為提起訴願以前必先踐行之程序。若不經過復查而逕為行政爭訟
      ，即非法所許。．．．」意旨，原告之訴應無理由。
    理      由
一、按訴訟標的為確定判決或和解之效力所及者，行政法院應以裁定駁回之，為行政
    訴訟法第一百零七條第一項第九款所明定。又按官署之行政處分，經人民依行政
    爭訟之手段請求救濟，而經受理訴願之官署就實體上審查決定而告確定，或經行
    政法院就實體上判決確定者，即兼有形式上及實質上之確定力，任何人對於同一
    事項，既不得再行爭執，而為該處分之官署及其監督官署，亦不能復予變更。再
    按提起任何訴訟，請求法院裁判，均應以有權利保護必要為前提，具備權利保護
    必要者，其起訴始有值得權利保護之利益存在，故又稱為訴之利益，是原告之訴
    ，依其所訴之事實，係欠缺權利保護必要者，即屬無訴之利益，在法律上顯無理
    由，行政法院得不經言詞辯論，逕以判決駁回之。行政訴訟法第一百零七條第三
    項定有明文。
二、本件原告八十一年度營利事業所得稅結算申報，經被告以原告未依限提示帳證備
    查，遂依所得稅法第八十三條規定，按同業利潤標準核定全年課稅所得額為一０
    、０００、二二四元，應納營利事業所得稅額二、四八九、九六八元。原告不服
    ，申請復查結果，未獲准變更，提起訴願，亦遭決定駁回，原告仍不服，提起再
    訴願，遭行政院以原告逾期提起再訴願，程序有所不合，而決定不受理，原告猶
    不服，提起行政訴訟，亦遭行政法院於八十五年十月三十日以八十五年度裁字第
    一五三七號裁定予以駁回而告確定在案等情，有上開復查、訴願、再訴願決定及
    裁定等影本附於原處分卷可稽，並為原告所是認，是原告八十一年度營利事業所
    得稅事件業經行政爭訟及行政訴訟程序而告確定，毋庸置疑，依前開法條規定，
    其訴訟標的為確定裁定之效力所及，至為灼然。茲原告就上述業已確定之同一事
    項重複請求，揆之首揭法條規定及說明，自為法所不許，應予駁回。又被告經與
    原告協談後所為之調帳重核核定，乃被告本於職權從寬之核減，係屬對原告有利
    之處分，原告本不得就該部分提起訴訟，所提本件訴訟即欠缺權利保護之必要。
    從而原告之訴，依其所訴之事實，既無訴之利益，在法律上顯無理由，徵之首開
    說明，本院自得逕以判決駁回之。至本件被告發回重行復查結果所為之維持原處
    分之決定，訴願決定機關財政部以被告僅將原確定之行政處分中部分撤銷，並非
    新處分，原告自不得再事爭訟，應不受理而予駁回，理由雖均有不當，然結論尚
    無二致，併予敘明。
據上論結，本件原告之訴為一部不合法，一部無理由，依行政訴訟法第一百零七條第
三項、第一百零七條第一項第九款、第一百零四條、民事訴訟法第九十五條、第七十
八條，判決如主文。
中      華      民      國    九十二    年      五      月    二十八    日
                            臺 北 高 等 行 政 法 院  第 四 庭
                                           審 判 長  法    官  鄭忠仁
                                                     法    官  楊莉莉
                                                     法    官  林育如
右為正本係照原本作成。
如不服本判決，應於送達後二十日內，向本院提出上訴狀並表明上訴理由，如於本判
決宣示後送達前提起上訴者，應於判決送達後二十日內補提上訴理由書（須按他造人
數附繕本）。
中      華      民      國    九十二    年      五      月    二十八    日
                                                     書 記 官  林如冰


司法院資訊處製作；財團法人民間司法改革基金會備份。
